【裁判字號】    97,訴,665
【裁判日期】    971216
【裁判案由】    業務過失致死
【裁判全文】
臺灣彰化地方法院刑事判決               97年度訴字第665號
公  訴  人  臺灣彰化地方法院檢察署檢察官
被      告  丁○○
選任辯護人  林正雄律師
上列被告因業務過失致死案件，經檢察官提起公訴（96年度偵字
第11587號 、第11588號），茲本院判決如下：
    主  文
丁○○無罪。
    理  由
一、公訴意旨以：被告丁○○係擔任財團法人彰化基督教醫院二
    林分院【下稱二基醫院】婦產科主治醫師，平時以從事醫療
    行為為主要業務。其於民國95年12月13日上午9 時至95年12
    月14日止擔任該院婦產科值班醫師，適有產婦鍾麗美於95年
    12月13日下午1 時26分，因自發性產痛入院，經被告檢查後
    ，認為因產婦鍾麗美前次生產胎兒時採用剖腹產，且此次胎
    兒胎位不正，而決定於同日下午2 時10分進行剖腹產手術，
    被告原應注意實施剖腹產手術時，極易切斷產婦子宮附近血
    管，於手術完畢時，應將切斷處確實縫合，而依當時情形，
    並非不能注意，竟疏未注意，於手術進行中，將產婦鍾麗美
    之右側子宮靜脈血管切斷，復於手術完畢時，未將靜脈血管
    切斷處縫合完畢，即縫合產婦鍾麗美腹部。嗣經產婦鍾麗美
    之家屬於同日晚上8 時許，向該院護士反應，因產婦鍾麗美
    表示眼前有黑影，被告僅指示該院護士就產婦鍾麗美施以點
    滴加快流量觀察，並未親自至病房看診，延至同日晚上9 時
    25分，產婦鍾麗美子宮右側靜脈血管因前揭剖腹手術切斷未
    經被告施以止血縫合，造成產婦鍾麗美右子宮周圍組織、後
    腹腔大面積血腫，併發腹腔內大量出血約4,000 毫升而死亡
    等情，認為被告所為，係涉犯刑法第276 條第2 項之業務過
    失致死罪嫌等語。
二、按被告未經審判證明有罪確定前，推定其為無罪；犯罪事實
    ，應依證據認定之，無證據不得認定犯罪事實。又不能證明
    被告犯罪者，應諭知無罪之判決，刑事訴訟法第154 條、第
    301 條第1 項分別定有明文。又按認定犯罪事實所憑之證據
    ，雖不以直接證據為限，間接證據亦包括在內，然而無論直
    接證據或間接證據，其為訴訟上之證明，須於通常一般人均
    不致有所懷疑，而得確信其為真實之程度者，始得據為有罪
    之認定，倘其證明尚未達到此一程度，而有合理之懷疑存在
    時，即難遽採為不利被告之認定（最高法院76年臺上字第49
    86號判例要旨參照）。另按刑事訴訟法第161 條已於91年2
    月8 日修正公布，其第1 項規定檢察官就被告犯罪事實，應
    負舉證責任，並指出證明之方法。因此，檢察官對於起訴之
    犯罪事實，應負提出證據及說服之實質舉證責任。倘其所提
    出之證據，不足為被告有罪之積極證明，或其指出證明之方
    法，無從說服法院以形成被告有罪之心證，基於無罪推定之
    原則，自應為被告無罪判決之諭知（最高法院92年臺上字第
    128 號判例要旨參照）。另按刑法第14條第1 項之過失犯，
    以行為人對於結果之發生應注意，並能注意，而不注意為成
    立要件；且是否有預見之可能，為其是否能注意而不注意之
    先決問題（最高法院26年上字第1754號判例要旨參照）。末
    按刑法上之過失犯，以行為人對於結果之發生應注意並能注
    意而不注意，或雖預見其能發生，而確信其不發生，以致發
    生結果，且必須結果之發生，與行為人之欠缺注意，具有因
    果聯絡關係，始能成立。若行為人之行為，原不足引發結果
    ，係因行為人以外之他人行為（包括被害人或第3 人）而致
    發生，則與行為人之行為，並無相當因果關係，自難令其負
    擔刑責（最高法院23年上字第5223號、同院29年非字第52
    號判例要旨參照）；又過失責任之有無，應以行為人之懈怠
    或疏虞與結果之發生，有無相當因果關係為斷，所謂相當因
    果關係，即以所生之結果觀察，認為確因某項因素而惹起，
    又從因素觀察，認為足以發生此項結果，始克當之（最高法
    院58年臺上字第404 號判例要旨參照）；即刑法上之過失，
    其過失行為與結果間，在客觀上有相當因果關係始得成立。
    而所謂相當因果關係，係指依經驗法則，綜合行為當時所存
    在之一切事實，為客觀之事後審查，認為在一般情形下，有
    此環境、有此行為之同一條件，均可發生同一之結果者，則
    該條件即為發生結果之相當條件，行為與結果即有相當之因
    果關係。反之，若在一般情形下，有此同一條件存在，而依
    客觀之審查，認為不必皆發生此結果者，則該條件與結果並
    不相當，不過為偶然之事實而已，其行為與結果間即無相當
    因果關係（最高法院76年臺上字第192 號判例要旨參照）。
    亦即，刑法第276 條第2 項之業務上過失致人於死罪，以行
    為人有過失，且其過失行為與被害人死亡結果之發生間，具
    有相當之因果關係始可成立。
三、以下本案所引用被告以外之人於審判外之言詞或書面陳述，
    而不符合刑事訴訟法第159 條之1 至第159 條之4 之規定者
    ，均經本院於審理時當庭直接提示而為合法之調查，檢察官
    、被告及其選任辯護人均同意作為本案之證據，本院審酌前
    開證據作成或取得之狀況，均無非法或不當取證之情事，亦
    無顯不可信之情況，故認為適當而均得作為證據。是前開證
    據，亦依刑事訴訟法第159 條之5 之規定，均具有證據能力
    ，先予敘明。
四、公訴人認為被告涉犯業務過失致死罪嫌，無非係以被告為二
    基醫院婦產科醫師，係從事業務之人，且有二基醫院病歷、
    臺灣彰化地方法院檢察署相驗屍體證明書、驗斷書及行政院
    衛生署醫事審議委員會（下稱醫審會）鑑定書、法務部法醫
    研究所解剖報告之意見認為「經解剖後，發現死者鍾麗美右
    側子宮靜脈於進行剖腹產手術時被切斷，無止血縫合痕，造
    成右子宮周圍組織及後腹腔大面積血腫，併發腹腔內4,000
    毫升大量出血，此為致命因，死亡方式為意外死。又死者鍾
    麗美血管內雖有羊水成份，但無羊水梗塞【起訴書誤載為栓
    塞】之病理變化，故非致死因」等語為主要之論據，認為被
    告於剖腹產手術中，未將產婦鍾麗美之右側子宮靜脈為止血
    縫合，造成產婦鍾麗美腹腔大量出血休克致死。
五、訊據被告固不否認其係二基醫院婦產科主治醫師，並於前揭
    時、地，為告訴人己○之妻即產婦鍾麗美進行剖腹產及產後
    醫療行為等事實，惟堅詞否認有何業務過失致死之犯行，並
    辯稱：(一)標準剖腹產方法中所採用大組織縫合係一種壓迫性
    止血方式，在一般正常產婦子宮收縮良好，亦無發生凝血障
    礙時，人體靜脈叢藉由此種縫合方式自然達到止血效果，如
    果剖腹產手術中，係採將人體靜脈叢一條條逐一縫合接起之
    方式，將導致手術時間拖長，造成產婦胎盤剝離處及子宮出
    血量會很多。因產婦鍾麗美懷有雙胞胎，而且胎兒有胎位不
    正情況，經其決定緊急施以剖腹產手術，進行剖腹產過程中
    ，需將產婦鍾麗美之子宮前壁切開，再用手將子宮前壁拉開
    ，拉開過程中，子宮前壁之靜脈叢會傷到，這是撥開過程中
    必會造成之損傷，子宮壁撥開後，會看到羊膜，其將產婦鍾
    麗美之羊膜撐破，將第1 位胎兒娩出，復以手進入產婦鍾麗
    美子宮內找出第2 位胎兒腳部，再把第2 個羊膜給撐破，將
    第2 位胎兒娩出，其於娩出胎兒後，由該院麻醉醫師將子宮
    收縮劑以點滴方式注入產婦鍾麗美體內，待產婦鍾麗美子宮
    收縮將胎盤完整排出後，其依序由內而外，進行第1 層大組
    織縫合，將所有傷到產婦鍾麗美之靜脈叢進行縫合完整，再
    進行第2 層子宮傷口肌肉縫合及子宮臟層腹膜縫合，上揭縫
    合均係以間隔1 公分鎖住連續縫合方式縫合產婦鍾麗美之子
    宮傷口，且有查看出血點並未有出血情形；接續檢查產婦鍾
    麗美卵巢、輸卵管、子宮旁組織，均無出血或腫瘤情狀後，
    其請護士將產婦之夫即告訴人己○請入開刀房，向其解釋產
    婦子宮肌瘤位置，但其並未切除肌瘤，其將產婦鍾麗美子宮
    切開傷口止血乾淨，並請告訴人己○出去之後，則接續完成
    產婦鍾麗美腹皮縫合手術後，再行內診查看產婦鍾麗美子宮
    收縮及陰道出血情形均屬正常，即將產婦鍾麗美送至該院恢
    復室觀察。其進行本案剖腹產手術過程中，均有確實依大組
    織縫合方式縫合產婦鍾麗美之傷口，且檢查出血點並無出血
    情狀，且其所利用大組織縫合方式進行壓迫止血，亦符合標
    準剖腹產方法；(二)產婦鍾麗美於剖腹產手術完成後約半小時
    ，意識清醒，經麻醉護士檢查產婦鍾麗美血壓、心跳、呼吸
    均正常後，再送回病房，由病房護士約每隔半小時1 次，檢
    查產婦鍾麗美之血壓、心跳、呼吸、子宮收縮、惡露量及昏
    迷指數均屬正常，即按例行病房剖腹產後照顧，其復於95
    年12月13日晚上6 時許，至病房查看產婦鍾麗美之意識均為
    正常，其遂至門診部進行門診，迄至同日晚上8 時許，其
    在門診處接獲病房護士電話通知產婦鍾麗美出現噁心、眼前
    黑影之情形，經其向病房護士詢問產婦鍾麗美之心跳、血壓
    、呼吸、意識狀態、子宮收縮、惡露量均屬正常，其遂於囑
    咐病房護士先給與產婦鍾麗美施打生理食鹽水500 毫升及止
    吐針1 支，迨至同日晚上8 時30分其接獲病房護士回報產
    婦鍾麗美情形有改善且血壓、心跳、子宮收縮、惡露量亦為
    正常，同日晚上9 時許，產婦鍾麗美昏迷指數為15分，血
    壓、心跳、呼吸、子宮收縮及惡露量均為正常，且產婦鍾麗
    美可以清楚與護理人員對答，直至同日晚上9 點25分，產
    婦鍾麗美家屬向病房護士表示產婦鍾麗美突然發生意識改變
    ，呼叫不醒之情形，其隨即聯絡CPR 心肺復甦小組施以急救
    ，並給予生理食鹽水、氧氣、插管、相關急救藥物、並實施
    心肺復甦術，急救後至同日晚上9 時45分，產婦鍾麗美心
    跳雖有回來，但是無法測量血壓，昏迷指數【醫學簡稱GCS
    】仍為3 分，經轉入該醫院加護病房，由其與加護病房主治
    醫師蔡麗卿對產婦鍾麗美進行急救，其對產婦鍾麗美施以腹
    部超音波檢查結果，產婦鍾麗美腹部並無腹水，而前揭急救
    過程中之抽血檢驗結果發現產婦鍾麗美有瀰漫性血管內凝血
    病變【醫學簡稱DIC 】，隨著CPR 心肺復甦術進行過程，其
    經由超音波發現產婦鍾麗美腹水持續增加，急救至翌日凌
    晨零時許，經產婦鍾麗美家屬同意，再行轉至財團法人彰化
    基督教醫院總院【下稱彰基醫院】加護病房，由總院婦產科
    主治醫師謝聰哲繼續處理，延至隔日即14日凌晨2 時許方宣
    布急救無效，其於本案診斷處理過程中並無疏失；(三)醫學上
    區別「羊水栓塞」與「出血性休克」之主要依據，係在於「
    羊水栓塞」過程為先突發性休克，致發生瀰漫性血管內凝血
    病變，再產生大出血，至「出血性休克」過程則是發生出血
    以致血壓下降、心跳過速，呼吸加快，尿量減少等病症而後
    逐漸發生休克；另醫學上診斷產婦是否發生羊水栓塞，除依
    臨床上表現外，需另輔以病理解剖佐證，而病理上診斷，如
    在產婦肺臟血管內發現羊水成份即可認為係屬羊水栓塞，產
    婦鍾麗美死亡後經解剖，利用免疫螢光染色法，確實發現產
    婦鍾麗美之肝臟、肺臟血管均有羊水成份，足徵產婦鍾麗美
    有發生「羊水栓塞」情狀，進而導致瀰漫性血管內凝血病變
    ，才發生產婦鍾麗美子宮切開處傷口及針孔持續出血，以致
    造成產婦鍾麗美腹內4,000 毫升之腹血及全身性點狀出血而
    死亡，產婦鍾麗美非因其未逐一縫合靜脈血管傷口而出血所
    致之休克死亡等語。然查：
  (一)被害人即產婦鍾麗美於前揭所示之時間因生產住院治療時，
    被告係二基醫院婦產科主治醫師且領有專科醫師證書等情，
    此有行政院衛生署97年3 月14日衛署醫字第0970011846號書
    函檢附之醫師基本資料1 份（參見本院卷宗）附卷可參，核
    屬相符，此部分之事實應堪認定。
  (二)就「羊水栓塞」之症狀產生、醫學臨床上各階段表徵、病理
    變化、病理證據及因「羊水栓塞」所引發之泛發性血管內血
    液凝固症等情，經本院函請臺灣婦產科醫學會鑑定說明如下
    ：1.所謂「羊水栓塞」依Williams OBSTETRICS （西元2005
    年第22版，下稱Williams）對於「羊水栓塞【Amnionic Flu
    id Embolism ；醫學簡稱AFE 】」臨床典型症狀之描述：突
    發性低血壓、缺氧、消耗性之凝血功能異常；「羊水栓塞」
    此一醫學名詞，代表上述3 項典型症狀引發之一連串之臨床
    表現，稱之為「羊水栓塞症候群」。當孕產婦發病時，會有
    相當戲劇化之臨床表現，可在短短時間內即發展至呼吸困難
    、缺氧發紺、全身抽搐之症狀（即急性呼吸窘迫症候群表徵
    ）；突發性低血壓進而心肺衰竭、心臟停止而死亡。如果幸
    運避過第一階段傷害，繼而發生之「泛發性血管內血液凝固
    症」【Disseminated Intravascular Coagulation；醫學簡
    稱DIC ；按即被告前揭所稱之瀰漫性血管內凝血病變】所帶
    來的第二階段傷害，因凝血功能病變而引發之全身性傷口出
    血及子宮張力不全之產後大出血也往往造成出血性休克而死
    亡。2.臨床醫學上「羊水栓塞」之病理變化，並未完全確認
    ，依據Medline （即線上醫學文獻分析和檢索系統之西元20
    07年羊水栓塞文獻回顧；Amnionic Fluid Embolism Review
    Article ；Last Updated：Dec5，2007）第3 頁附註1 所示
    ，Cotton（西元1996年）將「羊水栓塞」區○○○○○段：
    第一階段：羊水或胎兒細胞碎屑經由子宮血管，進入產婦
    血液循環裡→生化介質→肺動脈血管痙攣→肺動脈高壓→右
    心室壓力上升→缺氧→心肌與肺微血管損傷→左心衰竭→急
    性呼吸窘迫症候群。第二階段：生化介質→泛發性血管內
    血液凝固症→出血期（特徵為泛發性大出血以及子宮張力不
    全之產後大出血）；又因發生「羊水栓塞」之個案，並非必
    然產生「羊水梗塞」之病理變化，故並非僅有「羊水梗塞」
    之病理變化，方符合羊水栓塞之症狀。3.「羊水栓塞」可能
    之病理證據，依據西元1998年3 月19日刊登之新英格蘭雜誌
    【The New England Journal of Medicine 】第8 頁內容，
    雖確有描述羊水「梗塞」（infarct） 之病理變化等相關內
    容；且提及胎兒細胞之存在產婦血管內，於非羊水「栓塞」
    （emboli）之孕產婦是可發現的，但在解剖病理學上確定診
    斷羊水栓塞之依據，是在肺臟血管內發現胎脂、黏素、胎兒
    上皮細胞等羊水成分，就構成「羊水栓塞」之確定診斷。然
    臺灣婦產科醫學會認為前揭但書部分並不構成「羊水栓塞」
    之確定診斷，臨床上必須加上突發性低血壓、缺氧、消耗性
    之凝血功能異常，方為「羊水栓塞」之確定診斷，對於診斷
    「羊水栓塞」還是以臨床症候與表徵為主，蓋依Williams所
    述羊水成分或胎兒細胞碎屑可經由子宮壁及子宮頸靜脈血管
    之裂縫，進入產婦血液循環內，故在羊膜穿刺、子宮頸外傷
    、自然生產過程或產後發生子宮下段、子宮頸小裂傷均會有
    這些變化，而剖腹生產過程當然會增加發生之機會。而「羊
    水栓塞」此種疾病最早文獻報告係於西元1941年（Steiner
    and Luschbaugh），當時認為「羊水栓塞」是生產過程中，
    因為產婦子宮收縮強烈，導致羊水及胎兒細胞碎屑經由子宮
    血管進入產婦肺部產生栓塞（emboli）之現象，而導致產婦
    病情急速惡化，然於西元1995年，有幾位學者（Clark and
    co-workers）經由美國國家羊水栓塞登記（National Amnio
    tic Fluid Embolus Registry）資料庫內，回顧過去病例，
    發現「羊水栓塞」之原因，比較像是一種由胎兒細胞碎屑或
    是其他羊水物質所誘發之過敏反應，反而不太像是栓塞所引
    起之反應，因此建議「羊水栓塞」此一醫學名詞可能需要加
    以澄清，並改名為「懷孕之類過敏症候群（Anaphylactoid
    syndrome of pregnancy） 」。另回顧資料庫內之病例，在
    生產過程中，經常可見羊水進入孕產婦之血液循環，惟僅有
    少數會出現「羊水栓塞」之臨床症狀，但不一定有羊水「梗
    塞」（infarct） 之病理變化，依此事實，「誘發急性類過
    敏症候群之反應」比出現羊水「梗塞」之病理變化更合乎「
    羊水栓塞」之臨床表現。亦因「羊水栓塞」在病理生理學之
    多樣性與多變性，故對於所謂「羊水栓塞」之診斷還是以臨
    床症候與表徵為主。4.臨床醫學上「羊水栓塞」症狀發生期
    間，因「羊水栓塞」所引發之泛發性血管內血液凝固症，可
    能造成患者之出血量與原發性之疾病有相當的關係，因「羊
    水栓塞」所引發之泛發性血管內血液凝固症，出血量是比較
    大的一類，但其可能造成患者之出血量範圍差距相當大，從
    數千毫升到上萬毫升均有可能；於病人急救過程，急救時間
    越久，相對應的出血量即越多，這是可能的，但卻不是必然
    的。5.依據Williams第848 頁附註13所示，截至目前為止，
    醫學上對「羊水栓塞」並無任何預防或是有效治療之方法，
    產婦即使幸運存活，也會因為缺氧或是血崩引起許多後遺症
    ，嬰兒之預後情況亦相當不好等語，此有該醫學會97年9 月
    30日臺婦醫字第97129 號函1 紙（參見本院卷宗）在卷可參
    ，先予說明。
  (三)被告係二基醫院婦產科主治醫師，於95年12月13日下午2 時
    10分至同日下午4 時許，將產婦鍾麗美施以剖腹產手術，產
    婦鍾麗美於同日下午2 時15分進入手術室，於同日下午2 時
    20分執行麻醉，於同日下午2 時30分開始下刀手術，結束時
    間是為同日下午3 時30分，縫合子宮傷口後，病房護士有依
    被告指示帶鍾麗美家屬進手術房，被告對家屬解釋未切除子
    宮肌瘤原因，並說明子宮縫合完成，沒有出血現象，其他卵
    巢、輸卵管的部分有作檢查，腹腔乾淨，可以準備縫合產婦
    鍾麗美肚子後，送恢復室，再送回病房，於同日下午4 時
    許，產婦鍾麗美意識清醒有主動詢問嬰兒情況，由病房護士
    檢查產婦鍾麗美之血壓為93／48mmHg，昏迷指數15分，腹部
    傷口布膠及紗布覆蓋，外觀淨，無滲漏，子宮收縮、惡露量
    均屬正常，無血塊，尿管存有尿液呈黃色清澈狀，左右靜脈
    輸液尚有；於同日下午4 時30分，病房護士檢查產婦鍾麗
    美精神狀況正常，耳溫攝氏37度，心跳每分鐘84次，呼吸每
    分鐘24次，血壓83／49 mmHg ，子宮收縮、惡露量均屬正常
    ，無血塊；於同日下午5 時許，病房護士檢查產婦鍾麗美
    精神狀況正常，意識清楚，昏迷指數15分，可與護理人員正
    確對答，情緒平和，耳溫攝氏37度，心跳每分鐘84次，呼吸
    每分鐘24次，血壓128 ／71 mmHg ，子宮收縮、惡露量均屬
    正常，無血塊，腹部傷口布膠及紗布覆蓋，外觀淨無滲漏，
    未排氣靜脈輸液及尿管存暢，產婦鍾麗美家屬陪伴中；於
    同日晚上6 時許，病房護士檢查產婦鍾麗美意識清楚，昏迷
    指數15分，產婦鍾麗美主述有噁心、嘔吐感，且有嘔吐出些
    許飯粒，予以維持呼吸道通暢，嘔吐袋使用，另產婦鍾麗美
    主述腹部有一陣陣疼痛感，子宮收縮、惡露量均屬正常，無
    血塊，腹部傷口布膠覆蓋，外觀淨，無滲漏，生命徵象為耳
    溫攝氏36度，心跳每分鐘72次，呼吸每分鐘20次，血壓106
    ／63mmHg，輸液及尿管暢，未排氣；於同日晚上7 時許，
    病房護士檢查產婦鍾麗美意識清楚，昏迷指數15分，可與護
    理人員正確對答，生命徵象為耳溫攝氏37度，心跳每分鐘80
    次，呼吸每分鐘20次，血壓89／50mmHg，惡露量正常，無血
    塊，腹部傷口布膠覆蓋，外觀淨，無滲漏，仍有嘔吐出少許
    口水，情緒稍微焦躁，輸液及尿管均存暢，並由產婦鍾麗美
    家屬陪伴中；同日晚上8 時許，病房護士檢查產婦鍾麗美
    意識疑似混淆，情緒微顯焦躁，翻來覆去，主述眼前看見黑
    影有模糊感，生命徵象為耳溫攝氏37度，心跳每分鐘88 次
    ，呼吸每分鐘22次，血壓110 ／72mmHg，惡露量正常，無血
    塊，腹部傷口布膠覆蓋，外觀淨，無滲漏，仍有嘔吐出少許
    口水，予以維持呼吸道通暢，病房護士並將上情告知被告，
    經被告醫囑病房護士先給與產婦鍾麗美施打生理食鹽水500
    毫升及止吐針1 支；同日晚上8 時30分，病房護士檢查產
    婦鍾麗美意識逐漸恢復，昏迷指數15分，可與病房護士正常
    對答；於同日晚上9 時許，病房護士檢查產婦鍾麗美意識
    清楚，可自行移動雙腳，主述噁心，嘔吐感有改善，未再嘔
    吐出分泌物，血壓108 ／62 mmHg ，心跳每分鐘78次，呼吸
    每分鐘24次，耳溫攝氏約36.7度，子宮收縮、惡露量均正常
    ，無血塊，腹部傷口布膠覆蓋，外觀淨，無滲漏；於同日
    晚上9 時25分，病房護士檢查產婦鍾麗美發生意識改變，呼
    叫不醒之情形，昏迷指數3 分，四肢末稍冰冷，膚色蒼白，
    測量不到血壓、心跳，經病房護士聯絡被告及急診醫師進行
    急救，並給予生理食鹽水、氧氣、插管、相關急救藥物、並
    實施心肺復甦術；於同日晚上9 時45分急救後，產婦鍾麗
    美恢復心跳，心跳每分鐘84次，呼吸每分鐘24次，無法測量
    血壓，昏迷指數為3 分；於同日晚上9 時48分，經轉入該
    醫院加護病房，由其與加護病房主治醫師蔡麗卿對產婦鍾麗
    美進行急救，其對產婦鍾麗美施以腹部超音波檢查結果，產
    婦鍾麗美腹部並無腹水，於CPR 心肺復甦術進行過程，經由
    超音波發現產婦鍾麗美腹水持續增加；於95年12月14 日
    凌晨零時許，經產婦鍾麗美家屬同意，於凌晨零時50分再轉
    至彰基醫院加護病房，由該院婦產科主治醫師謝聰哲繼續處
    理，延至隔日即14日凌晨2 時10分急救無效，因失血休克而
    死亡等事實，此有彰基醫院病歷及非病死者司法相驗病歷摘
    要各1 份在卷可稽（見外放病歷袋卷及臺灣彰化地方法院檢
    察署95年度相字第983 號相驗卷宗第9 頁），核與證人即二
    基醫院手術室代理護理長戊○○、證人即二基醫院病房護士
    乙○○分別於本院審理中具結證述內容（參見本院97年11月
    25日審判筆錄第31頁至第42頁）相符，此部分之事實，應堪
    認定。
  (四)被告辯稱：其進行本案剖腹產手術過程中，均有確實依大組
    織縫合方式縫合產婦鍾麗美之傷口，其所利用大組織縫合方
    式進行壓迫止血，符合標準剖腹產縫合方法等語。經查：
    1.被告進行本案剖腹產手術過程中，係以大組織縫合方式縫
      合產婦鍾麗美之傷口，藉以進行壓迫止血，並非採用將人
      體靜脈叢一條條逐一縫合接起，且由內而外逐層縫合之事
      實，業據被告於本院審理中所自承，核與鑑定證人即法醫
      研究所顧問甲○○於本院審理中具結證述內容（參見本院
      97年11月25日審判筆錄第7 頁）相符；又被害人即產婦鍾
      麗美右側子宮靜脈於進行剖腹產手術時被切斷，而無止血
      縫合痕之事實，業據臺灣彰化地方法院檢察署檢察官囑託
      法務部法醫研究所鑑定明確，此有法務部法醫研究所96年
      2 月7 日法醫理字第0950005757號函檢附之法醫研究所95
      醫鑑字第2391號鑑定書1 份（參見偵查卷宗第104 頁至第
      113 頁）附卷可參，並經鑑定證人即法醫研究所顧問甲○○於本院審理中具結證述屬實（參見本院97年11月25日審
      判筆錄），此部分之事實均應可認定。
    2.按婦產科醫師進行剖腹生產時，對於產婦傷口縫合方式，
      一般程序是以0.5 公分至1 公分為針距連續或斷續方式進
      行剖腹產切斷傷口之縫合，若遇有切斷之動脈則一定直接
      進行結紮或縫合，若遇有切斷之靜脈則依縫合針距、位置
      及出血狀況來決定是否進行結紮或縫合，惟以胎盤剝離處
      之血流量而言，每分鐘600 毫升血液流經胎盤與子宮壁之
      間，是無論自然產或剖腹產，當胎盤剝離時，即要面對此
      種大量血液流失之可能，所憑藉止血並不是縫合，而係藉
      由產婦子宮收縮力以及凝血機轉，來快速封閉所有動、靜
      脈出口等情，此有臺灣婦產科醫學會97年9 月30日臺婦醫
      字第97129 號函1 紙（參見本院卷宗）附卷可參；又證人
      即彰基醫院婦產科醫師謝聰哲於本院審理中具結證述：一
      般剖腹產將靜脈叢切開後，止血方式有8 字縫合、直接綁
      血管、簡單縫合即將2 個傷口直接縫合。再觀察縫合靜脈
      叢部位直至未繼續出血後，才開始縫合產婦腹腔。如出血
      部位很多不易縫合或縫合會製造更多傷口時，則會採用大
      面積組織直接加壓，然採此種止血方式，亦仍須注意傷口
      有無繼續出血，待一段時間後檢查無繼續出血情狀，無論
      採用大面積組織加壓止血方式或其他直接縫合止血的方式
      ，在手術施行後均要注意有沒有出血的情形，不會因不同
      之止血方式而做不同看護照顧（參見本院97年11月25日審
      判筆錄第29、30頁）等語；另鑑定人即臺灣婦產科醫學會
      委員丙○○於本院審理中具結鑑定稱：產婦子宮靜脈出血
      ，並非單靠縫合即可完全控制，主要靠產婦子宮收縮以輔
      助將靜脈封閉，而0.8 公分至1 公分之大範圍面積縫合，
      是符合醫學常規，如有較大靜脈，醫學上有人認為需要縫
      合，亦有人認為不需要縫合，以其個人經驗，其會在手術
      房觀察一陣子，檢查產婦有無血腫情形，如有血腫情狀則
      需進行縫合（參見本院97年11月25日審判筆錄第48頁）等
      語；另鑑定證人甲○○於本院審理中亦具結證述：一般剖
      腹產過程中，子宮靜脈血管被切斷後，要以什麼方式縫合
      ，外科婦產科醫師會有自己方式，但最終目的是必須要讓
      血管止血。本案經解剖後係以大範圍面積組織縫合方式來
      進行止血，這種方式亦屬符合醫療常規之1 種止血方法（
      參見本院97 年11 月25日審判筆錄第7 頁）等語觀之，足
      徵被告進行本案剖腹產手術過程中，採用大組織縫合方式
      縫合產婦鍾麗美之傷口，且利用大組織縫合方式進行壓迫
      止血，均符合標準剖腹產縫合方法，應可認定。
    3.至鑑定證人甲○○雖於本院審理中具結證述：以其從事外
      科經驗，其看到血管斷裂，一定要縫合止血，不可能用大
      片組織來加壓止血，因為如果壓不住話，有可能還是會造
      成血管繼續出血（參見本院97年11月25日審判筆錄第7 頁
      ）等語，然審酌現行醫學上各種醫療止血方式，均有其醫
      療風險存在，被告採用大組織縫合方式縫合產婦鍾麗美之
      傷口，且利用大組織縫合方式進行壓迫止血，既符合標準
      剖腹產縫合方法，當無法以事後發生出血現象之結果，逕
      行推認被告所使用之上揭止血方式顯有錯誤或過失；又被
      告既係以大組織縫合方式縫合產婦鍾麗美之傷口，藉以進
      行壓迫止血，並非採用將人體靜脈叢一條條逐一縫合接起
      ，已如前述，則解剖時發現被害人即產婦鍾麗美右側子宮
      靜脈於進行剖腹產手術時被切斷，而無止血縫合痕之情狀
      ，亦符合事理常情，均尚難執此為不利於被告事實之認定
      ，而本案經臺灣婦產科醫學會鑑定結果，對於解剖時所發
      現產婦鍾麗美右側子宮靜脈於進行剖腹產手術時被切斷，
      而無止血縫合痕之原因，亦與本院為相同之認定，此有臺
      灣婦產科醫學會97年9 月30日臺婦醫字第97129 號函1 紙
      （參見本院卷宗）附卷可參。
    4.從而，被告上揭所辯，其進行本案剖腹產手術過程中，依
      大組織縫合方式縫合產婦鍾麗美之傷口，且利用大組織縫
      合方式進行壓迫止血，符合標準剖腹產縫合方法等語，應
      可採信。
  (五)另鑑定證人甲○○於本院審理中具結證稱：任何醫療止血方
    式均有風險存在，而剖腹產手術過程中會對產婦施打麻藥，
    產婦血壓會降低，待產婦麻醉藥效消退後，產婦血壓可能會
    提高上升，如採用大範圍組織縫合方式可能會造成血管壓力
    增加而開始慢慢滲血出來，即為採用此種縫合方式之出血風
    險，本案雖採用大範圍組織縫合方式，然因手術過程中會施
    打麻藥使產婦鍾麗美血壓降低，待產婦鍾麗美麻藥藥效消退
    後，產婦鍾麗美血壓提高後，會造成血管壓力增加，致使切
    斷靜脈上方蓋有大面積組織無法壓住切斷靜脈，而血液開始
    自未被縫合靜脈血管處滲出，血液開始順著人體組織比較弱
    的地方慢慢蔓延，進而造成解剖時發現產婦鍾麗美子宮右側
    有12乘以12公分約手掌大之血腫，而該血腫亦無壓住該切斷
    靜脈血管處之出血，血液最有可能即由縫合部位開始慢慢滲
    出，然後流入腹腔，造成產婦鍾麗美腹腔出血4,000 毫升而
    休克死亡情形（參見本院97年11月25日審判筆錄第7 頁至第
    9 頁）等語，並有解剖照片18紙（參見臺灣彰化地方法院檢
    察署95年度相字第983 號相驗卷宗第42頁至第55頁）附卷可
    參。然鑑定人丙○○於本院審理中具結鑑定則稱：麻醉雖會
    讓人體血壓降低，但應該不會發生以加壓止血方式，因麻醉
    藥效未退，使人體血壓比較低而可以達到止血效果，事後因
    麻醉藥效消退，人體血壓回復，而無法止血之情形，況且本
    案麻醉過程中產婦鍾麗美血壓均屬穩定，並無高或低之情形
    ，因為手術過程中，麻醉醫師會控制產婦血壓，至於麻醉後
    至恢復室這段期間，產婦血壓可能會上上下下，但不會因此
    而影響前面所使用之利用大組織縫合方式進行壓迫止血之效
    果，因為縫合子宮完畢後，如有少量出血，需要靠子宮收縮
    來輔助將靜脈封閉（參見本院97年11月25日審判筆錄第53頁
    ）等語；證人謝聰哲亦於本院審理中具結證述：臨床上不可
    能出現因為剖腹產婦於麻醉情狀中，經醫師以大組織縫合方
    式縫合產婦之傷口，藉以進行壓迫靜脈叢止血後，待麻醉藥
    效消退後，因血壓上升而導致靜脈叢發生出血之情狀（參見
    本院97年11月25日審判筆錄第29頁）等語，爰審酌鑑定人丙○○、證人謝聰哲上揭所述內容，核與二基醫院95年12月13
    日麻醉紀錄1 紙（參見扣押物品袋）相符，況依卷附護理記
    錄記載95年12月13日下午4 時起至同日晚上9 時許止，產婦
    鍾麗美之血壓、心跳數值各為於同日下午4 時許，血壓為
    93／48mmHg，昏迷指數15分；於同日下午4 時30分，心跳
    每分鐘84次，血壓83／49 mmHg ；於同日下午5 時許，心
    跳每分鐘84次，血壓128 ／71mmHg；於同日晚上6 時許，
    心跳每分鐘72次，血壓106 ／63mmHg；於同日晚上7 時許
    ，心跳每分鐘80次，血壓89／50mmHg；同日晚上8 時許，
    心跳每分鐘88次，血壓110 ／72mmHg；同日晚上8 時30分
    ，意識逐漸恢復，昏迷指數15分，可與病房護士正常對答；
    於同日晚上9 時許，心跳每分鐘78次，血壓108 ／62mmHg
    ，已如前述，是產婦鍾麗美於產後手術完成後至發生急性休
    克前，其心跳次數介於每分鐘72次至88次之間，而血壓數值
    約在83／48 mmHg 至128 ／71mmHg之間，並無異常情狀。是
    本案應可排除鑑定證人甲○○所述，係因手術過程中會施打
    麻藥使產婦鍾麗美血壓降低，待產婦鍾麗美麻藥藥效消退後
    ，產婦鍾麗美血壓提高後，會造成血管壓力增加，致使切斷
    靜脈上方蓋有大面積組織無法壓住切斷靜脈，而血液開始自
    未被縫合靜脈血管處滲出，進而造成腹腔出血4,00 0毫升休
    克之情狀。亦即，造成產婦鍾麗美腹腔出血4,000 毫升之原
    因，並非因被告施以大組織縫合方式進行壓迫止血且於麻醉
    藥效消退後，血液自切斷右子宮靜脈叢處慢慢滲出所致，應
    可認定。
  (六)產婦鍾麗美之出血休克原因究竟為何，經臺灣彰化地方法院
    檢察署檢察官及本院分別送請法務部法醫研究所、行政院衛
    生署醫事審議委員會、臺灣婦產科醫學會鑑定結果，並傳喚
    鑑定證人甲○○、證人謝聰哲、鑑定人丙○○分別證述、鑑
    定如下：
    1.法務部法醫研究所鑑定結果，認為經解剖被害人即產婦鍾
      麗美後，發現其右側子宮靜脈於進行剖腹產手術時被切斷
      ，無止血縫合痕，造成右子宮周圍組織及後腹腔大面積血
      腫，併發腹腔內4,000 毫升大量出血，此為致命因，死亡
      方式為意外死。子宮、肺臟及肝臟，經AE1 ／AE3 免疫組
      織化學染色，證實其血管內有羊水成份，但依據醫學文獻
      報告即西元1998年3 月19日刊登之新英格蘭雜誌【法醫研
      究所誤載為西元1998年5 月19日】認為，此現象可為剖腹
      生產後之變化，且無羊水梗塞之病理變化，故非為致死因
      。是被害人鍾麗美係因剖腹生產手術造成右側子宮靜脈剖
      腹手術切斷，併發腹腔大量出血死亡，產婦鍾麗美之死亡
      機轉為出血性休克，死亡方式為意外等語，此有法務部法
      醫研究所96年2 月7 日法醫理字第0950005757號函檢附之
      法醫研究所95醫鑑字第2391號鑑定書1 份（參見同上相驗
      卷宗第104 頁至第113 頁）附卷可參，並經鑑定證人甲○○於本院審理中具結證述：羊水栓塞病程基本上開始時，
      羊水栓塞為當成是第一型之過敏反應，類似盤尼西林的急
      性反應，呼吸會變成很窘迫，血壓下降，此為急性期，一
      般患者約40％至50％，在急性期即會發生死亡，其餘案例
      會通過急性期，至晚期造成DIC 之情形，而DIC 之症狀係
      因外觀所有凝血因子均遭消耗結束，死者皮膚上面會有很
      多點狀出血的情形，然本案產婦鍾麗美並無此種情狀，其
      大量出血應非DIC 所造成；至於產婦鍾麗美之血液檢驗報
      告內其血紅素、血小板均降低，凝血APTT亦下降，正常凝
      血APTT約12、13秒，正常上限APTT為30秒，產婦鍾麗美之
      凝血APTT已達122.9 秒，超過正常上限數值4 倍，這是因
      為有大量出血所造成；另因剖腹產手術開刀關係，子宮羊
      水自然會跑到人體血管裡面去，故在死者鍾麗美的肝臟、
      肺部、子宮血管內，均有羊水成份是可以接受的，但羊水
      跑到人體血管內，就稱為羊水栓塞，這是錯誤的，因其在
      解剖產婦鍾麗美過程並無找到栓塞證據，即栓塞子順著血
      流流到全身，遇到血管比較小或比較窄之處，就會發生阻
      塞情形，發生阻塞情形後，後面身體組織無法獲得血液氧
      氣、養分供應，就會造成所謂梗塞情形，本案解剖產婦鍾
      麗美過程並無發現梗塞情形，亦即無發現羊水栓塞情形；
      又醫學臨床上若有急性過敏反應發生之情形，在解剖過程
      中，會在解剖屍體咽喉部位發現嚴重水腫，而其解剖產婦
      鍾麗美過程中亦無發現此一情形，故其亦排除有羊水栓塞
      之急性過敏反應等語明確（參見本院97年11月25日審判筆
      錄）。是依法醫研究所及鑑定證人甲○○分別鑑定、證述
      結論認為經解剖產婦鍾麗美後，並無發現羊水梗塞之病理
      變化，故產婦鍾麗美非因羊水栓塞致死。
    2.行政院衛生署醫事審議委員會鑑定結果，認為依據病歷記
      載，被告對於產婦鍾麗美之生產、開刀處理過程並無不當
      ，而手術中、縫合腹壁傷口前，亦曾請產婦鍾麗美配偶至
      開刀房予以解釋病情，此時若有術中出血不止，仍讓配偶
      進入開刀房觀看，似乎不合常理，當時之CPR 急救過程亦
      符合急救之標準程序；本案產婦鍾麗美自發現昏迷至死亡
      為止，共計長達5 小時，依據文獻查證，羊水栓塞可發生
      於生產前、中、後，而其疾病表徵與後續發展亦有許多不
      同，以前亦有病發後在加護病房急救數日後才死亡之案例
      。產婦鍾麗美發病時，因急救得宜，並未於第一時間死亡
      ，惟羊水栓塞之病因機轉複雜，目前仍無法有效治療，即
      使可及時診斷處理，死亡率仍極高；又剖腹產婦遇羊水栓
      塞時，會合併嚴重凝血功能病變，子宮縫合傷口幾乎會再
      度出血，因而造成腹腔內大量積血。法醫解剖報告所提右
      側子宮靜脈截斷，依卷證所附照片所示，應為常規剖腹產
      之切開處，而剖腹生產傷口之縫合，一般針距為0.5 公分
      至1 公分，本案極可能因凝血功能異常，造成縫合之針距
      間出血，故導致法醫判斷出血處無縫合痕；羊水栓塞發生
      時，典型症狀為先休克、再因凝血功能異常而大出血，而
      產後失血過多引起休克，則應先觀察到陰道或腹腔內有多
      量出血，血壓再逐漸降低，亦即先大出血再休克，是以與
      本案病程不符。按病歷查證，本案於開刀日術後4 小時內
      產婦鍾麗美之血壓、心跳均正常，然而於手術後5 小時突
      然發生休克，經急救後送至加護病房，當時以超音波檢查
      腹內尚無任何出血跡象，而術後7 小時再重複以超音波檢
      查，此時產婦鍾麗美腹腔內出現多量積血，以此研判，產
      婦鍾麗美應先為羊水栓塞導致肺部循環阻塞、缺氧、意識
      喪失，繼而發生凝血功能異常，再導致開刀傷口持續滲血
      ，最後造成腹腔內大量出血而死亡。綜上所述，產婦鍾麗
      美之死因，係因羊水栓塞繼而合併子宮傷口持續出血，死
      亡機轉除羊水栓塞合併之出血性休克，應尚有因羊水栓塞
      引起之呼吸衰竭。被告之生產及施救過程均合乎醫療常規
      ，並無醫療疏失可言，其醫療行為與產婦鍾麗美之死亡間
      ，並無因果關係等語，此有行政院衛生署96年9 月17日衛
      署醫字第0960209716號書函檢附之醫事審議委員會第0000
      000 鑑定書1 份（參見同上相驗卷宗第140 頁至第142 頁
      ）附卷可參。
    3.臺灣婦產科醫學會鑑定結果，亦認為羊水栓塞臨床典型
      症狀為突發性低血壓、缺氧、消耗性凝血功能異常，當孕
      產婦發病時，可在短時間內即發展到呼吸困難、缺氧發紺
      、全身抽搐的症狀；突發性低血壓進而心肺衰竭、心臟停
      止而死亡。若避過第一階段傷害，繼而發生之泛發性血管
      內血液凝固症所引發之全身性傷口出血及子宮張力不全之
      產後大出血，而造成出血性休克死亡自產婦即死者鍾麗美
      之病歷、臨床症狀、解剖結果觀之確有「羊水栓塞」之症
      狀產生。本案之症狀並非肇因於剖腹生產後，被告未依婦
      產醫學常規將剖腹生產所致之產婦傷口縫合止血而導致之
      產後大量出血死亡者，亦即被告於執行醫療過程中，均按
      醫療常規進行處理「羊水栓塞」，並無疏失可言；臨床
      醫學上，就「羊水栓塞」及「產婦因生產時之傷口，未經
      醫師縫合止血」，此兩種原因分別致產婦造成大量出血死
      亡，在臨床醫學上之區別說明如下：依行政院衛生署醫事
      審議委員會鑑定書之鑑定意見所述：「『羊水栓塞』發生
      時，典型症狀為先休克、再因凝血功能異常而大出血；而
      『產後失血過多引起的休克』（如本案法醫研判之傷口止
      血不當），則應先觀察到陰道或腹腔內有多量出血，血壓
      再逐漸降低（即先大出血再休克）…」。以臨床醫學之鑑
      別診斷方法區別「羊水栓塞」及「產婦因生產時之傷口，
      未經醫師縫合止血」，確為合宜之論，亦即「羊水栓塞」
      是先休克再出現出血，而「產後失血過多引起的休克」則
      是先出血再引起休克；「羊水栓塞」可能之病理證據，
      依據西元1998年3 月19日刊登之新英格蘭雜誌第8 頁內容
      ，雖確有描述羊水「梗塞」之病理變化等相關內容；且提
      及胎兒細胞之存在產婦血管內，於非羊水「栓塞」之孕產
      婦是可發現的，但在解剖病理學上確定診斷羊水栓塞之依
      據，是在肺臟血管內發現胎脂、黏素、胎兒上皮細胞等羊
      水成分，就構成「羊水栓塞」之確定診斷。然臺灣婦產科
      醫學會認為前揭但書部分並不構成「羊水栓塞」之確定診
      斷，臨床上必須加上突發性低血壓、缺氧、消耗性之凝血
      功能異常，方為「羊水栓塞」之確定診斷，對於診斷「羊
      水栓塞」還是以臨床症候與表徵為主，依據前揭Williams
      所述，本會認為「法醫鑑定報告所稱『此現象可為剖腹生
      產後之變化，且因無羊水梗塞之病理變化，故非為致死因
      』之結論。」並非妥適之推論；依據法醫研究所解剖報
      告之內容，產婦鍾麗美之出血量為4,000 毫升，依產婦鍾
      麗美前、後經被告急救5 小時而言，應屬於泛發性血管內
      血液凝固症可能產生之出血量。蓋如前述，因羊水栓塞所
      引發之泛發性血管內血液凝固症，出血量從數千毫升至上
      萬毫升均有可能。又由產婦鍾麗美病歷所記載之臨床症狀
      及急救當時之血液檢驗數值：血紅素材4g／dL（參考值12
      至15g ／dL）、血小板127,000 ／uL（參考值175,500 至
      387, 400／uL）、PT／APTT 29.3 ／122.9 秒（參考值10
      —13.6／23.9—34.9秒），即可推定泛發性血管內血液凝
      固症之判斷；一般剖腹產之產婦，若因腹腔內大出血，
      導致「出血性休克」發生，此類病人之臨床症狀，由第一
      期（意識清楚／稍微焦慮）發展至第四期（神智不清／嗜
      睡）之過程，在血壓、脈博壓、心跳數、呼吸速率、排尿
      量以及病患意識都會出現漸進性改變。從手術完成後即可
      能開始出現此類變化。依產婦鍾麗美之病歷、卷證資料記
      載，從手術完成後至第一次急救之間並未發現該病人有「
      出血性休克」之臨床症狀；經法醫師解剖產婦鍾麗美發
      現其腹腔之積血高達4,000 毫克，並非係在本案醫師診療
      之短時間內，由縫合針距間出血所致，蓋要在短時間內（
      2 小時左右）由縫合針距間靜脈出血，導致腹腔之積血高
      達4,000 毫升，以臨床實務而言，不太可能發生，除非是
      已經誘發泛發性血管內血液凝固症之併發症。依所附之病
      歷、卷證資料，產婦即死者鍾麗美以臨床診斷而言，腹腔
      積血實際原因應係已經誘發泛發性血管內血液凝固症之併
      發症；如果「產婦即死者鍾麗美於生產時，手術切斷之
      右側子宮靜脈之傷口如未經醫師縫合」這個假設性情況存
      在，病人家屬進入開刀房，由醫師解釋病情時為止，此時
      產婦鍾麗美意識清楚，如有出血性休克之情形，此時應該
      處於第二期，血壓雖處於正常範圍，但應該會出現脈博壓
      會稍減，心跳數會略增至每分鐘100 次以上，呼吸速率會
      由每分鐘14至20次，略增至每分鐘20至30次，排尿量亦會
      降低至每小時30毫升以下等現象。自產婦即死者鍾麗美之
      病歷、臨床症狀、解剖結果觀之確有「羊水栓塞」之症狀
      產生。是依臺灣婦產科醫學會鑑定結論，認為本案產婦鍾
      麗美之症狀，並非肇因於被告未依婦產醫學常規將剖腹生
      產所致之產婦傷口縫合止血而導致之產後大量出血死亡，
      而係因羊水栓塞導致泛發性血管內血液凝固症即醫學簡稱
      DIC ，進而大量出血休克死亡，亦即被告於執行醫療過程
      中，均按醫療常規進行處理羊水栓塞，並無疏失。
    4.又證人謝聰哲於本院審理中具結證述：其從轉診至產婦鍾
      麗美宣布死亡期間，一直在產婦鍾麗美病床旁邊，一般
      臨床診斷DIC ，通常FIBRONOGEN即凝血纖維蛋白原小於10
      0 ，PT即凝血脢原時間，APTT即活化部分凝血脢原時間明
      顯延長，即診斷為DIC ，因產婦鍾麗美由二基醫院轉診至
      彰基醫院總院時所檢附檢查報告，即在彰基病歷第4 頁記
      載FIBRONOGEN即凝血纖維蛋白原小於50，且PT即凝血脢原
      時間，APTT即活化部分凝血脢原時間數據，顯示凝血延長
      ，因此診斷產婦鍾麗美有DIC 之情狀。又因為羊水栓塞
      在臨床上分為三個階段，第一階段是呼吸、心跳停止，第
      二階段是DIC ，第三個階段即為出血。故病人因為有DIC
      會導致任何器官、甚至黏膜均有可能出血，羊水栓塞雖不
      一定會發生DIC ，但是一旦出現DIC 即會出血，臨床醫學
      上若因出血而造成DIC ，病人血小板數值亦會很低，如果
      是出血所造成休克及呼吸心跳衰竭，血小板數值會下降至
      更低，亦即會小於50,000，然因產婦鍾麗美之血小板數值
      在由二基醫院轉至彰基醫院前所抽驗之數據為127,000 ，
      接近正常值，且轉院時，產婦鍾麗美呼吸、心跳均停止，
      經過急救插管，雖心跳有恢復，但產婦鍾麗美之呼吸是藉
      由插管呼吸，此亦為其判斷DIC 是羊水栓塞之主要原因。
      如果是因出血而造成DIC ，可能心跳、呼吸都不會停止，
      除非產婦鍾麗美已經完全性休克或急救無效。依轉診病
      歷摘要內容記載，產婦鍾麗美下午手術，晚上出現呼吸、
      心跳停止之後，才出現DIC 症狀，接著出血，由以上事件
      發生次序判斷，是羊水栓塞。況且其急救過程中，產婦鍾
      麗美腹部愈來愈大，出血愈來愈嚴重，其根據這樣判斷出
      血是後面才發生，因為產婦鍾麗美到院時，腹部並無明顯
      腫大。又如出血時，經醫師觸診時病人會有痛的感覺，且
      醫師會感覺該處是硬的，惟依產婦鍾麗美術後轉診病歷觀
      之，並無如此主述，故其推測產婦鍾麗美之出血現象是產
      婦鍾麗美呼吸、心跳停止後之現象。另依95年12月13日
      晚上6 時護理紀錄記載，產婦鍾麗美主述腹部有疼痛的狀
      況，與其所述大量出血會有腹部疼痛情形有所不同。如果
      是腹內出血的疼痛，會持續疼痛，不會有一陣一陣的疼痛
      。原則上觀察血壓、心跳是同時進行，如果病人血壓是
      不正常波動，心跳會持續加速。根據95年12月13日下午4
      時至晚上8 時之護理紀錄記載，產婦鍾麗美血壓並無不正
      常現象，產婦鍾麗美術後下午4 時30分，心跳每分鐘為84
      次，血壓83／49；下午5 時許，心跳每分鐘84次，血壓12
      8 ／71；晚上6 時許，心跳每分鐘72次、血壓106 ／60，
      如產婦鍾麗美係已經出血，在這個時段，血壓會持續下降
      ，心跳會持續加速，而晚上7 時至8 時之護理記錄觀之，
      亦均無出血現象，否則心跳一定上升到每分鐘140 次以上
      ；又依二基醫院病歷後附腹部超音波照片顯示產婦鍾麗美
      腹部出血情形為，於95年12月13日晚上9 時34、35分所拍
      攝2 張照片，產婦鍾麗美並無明顯之腹水，另於95年12月
      13日晚上11時31、43分所拍攝2 張觀之，此時才可以看出
      有明顯的腹水，而可推測有明顯之出血，故其推測產婦鍾
      麗美之出血現象是產婦鍾麗美呼吸、心跳停止後之現象。
      因DIC 症狀代表體內止血功能完全消失，人體所有黏膜
      、傷口、軟組織之處均有可能會出血，而皮黏膜有小微血
      管，均有可能會自發性出血，產婦鍾麗美經送至彰基醫院
      總院時，口腔黏膜有出血，且皮膚表面有點狀出血，全身
      都有明顯的紫斑，就是瘀青，剛開始是出現在產婦鍾麗美
      屁股及躺的部位，後來在產婦鍾麗美大腿上下側均有發現
      ，進而遍及全身，此即為DIC 所造成之情狀，當時其尚有
      看到產婦鍾麗美身上有更細之小紅點，此紫斑並非屍斑，
      因為當時產婦鍾麗美尚未死亡，至其未將上情記載至病歷
      內之原因，係因為產婦鍾麗美最重要之問題不是處理紫斑
      ，而且產婦鍾麗美到院時間短暫即宣布死亡，不會所有病
      歷在短時間內都完整記載等語明確（參見本院97年11月25
      日審判筆錄第19頁至第30頁），亦有二基醫院病歷後附超
      音波照片4 張附卷可參，核屬相符。
    5.另依鑑定人丙○○於本院審理中具結鑑定稱：經其閱覽
      本案卷宗後，依其臨床經驗，認為產婦鍾麗美應係DIC 造
      成死亡，至於導致DIC 之原因雖非必然為羊水栓塞，然依
      病歷記載，傾向認為屬「羊水栓塞」，因為很多事證，在
      血液中有發現胎兒細胞，傾向有過敏反應，造成羊水栓塞
      ，這是一種佐證。因為正常孕婦血液內也會有羊水的內容
      物，但是有些個人的反應不同，依據法醫師解剖報告，死
      者血液中出現羊水內容物，故初步傾向認為有羊水栓塞之
      可能。依卷附於95年12月13日晚上9 時35分拍攝產婦鍾
      麗美腹部超音波照片顯示，無法判讀產婦鍾麗美腹部有無
      液體；依卷附於95年12月13日晚上9 時34分拍攝產婦鍾麗
      美腹部超音波照片顯示12點鐘方向有個黑色陰影，因為靠
      近腹壁，判斷應為微量液體，但仍無法判斷此微量液體為
      何物，有可能是組織液體或血液。剛剖腹產後，會有少量
      液體在腹部內是可以接受的，接下來要看生產後多少時間
      而定；依卷附於95年12月13日晚上11時43分拍攝產婦鍾麗
      美腹部超音波照片顯示有黑色部分，可以辨識產婦鍾麗美
      腹部內有液體情形，但無法判斷液體量為多少。產婦鍾麗
      美於95年12月13日下午3 時30分剖腹產結束，照腹部超音
      波時間為同日晚上9 時34分，依照前揭所述如果看到這張
      超音波照片且如果產婦沒有其他的臨床症狀，臨床上醫生
      只會再觀察而已。判斷是否為DIC 症狀一定要抽血報告
      ，臨床上還會觀察有無休克、生命跡象改變。依據相驗卷
      宗第76頁之產婦鍾麗美血液檢查報告單所示，檢驗項目AP
      TT、Fibrinogen、D —dimer 所示之數值均可證明已經至
      DIC 之狀況。DIC 症狀僅為一種死因，造成DIC 原因有
      很多，可能為羊水栓塞或腹內大出血。羊水栓塞會發生DI
      C 症狀，有DIC 症狀，就一定會大量出血，病程上有可能
      先發生DIC 症狀，再大出血，或者是DIC 症狀及大出血同
      時出現，但不會先出現羊水栓塞，再出現大出血，再發生
      DIC 症狀。羊水栓塞之病程應該是先休克，再出現DIC 而
      死亡；若是腹內大出血或子宮收縮異常之產後大出血之病
      程，腹腔內會先出血，甚至產道也會出血，再出現休克死
      亡，此一階段要照超音波及內診來判別。又如因DIC 死亡
      ，應該全身都會大出血，且人體有孔洞之處均會出血。產
      婦鍾麗美從病歷及法醫解剖結果觀之，比較像因羊水栓塞
      而造成DIC ，但亦有可能是產後出血休克造成DIC 死亡。
      羊水栓塞或腹內大量出血而造成DIC 休克死亡臨床上可
      看出差異，因為羊水栓塞是快速的，腹內大量出血則是緩
      慢的。如依照法醫研究所鑑定報告係因子宮靜脈出血，不
      可能出現腹腔出血量達4,000 毫升，此一大量出血，有可
      能是漸進式出血，然後造成DIC 再造成休克、死亡。所
      謂羊水栓塞是過敏反應之一種，過敏後呼吸道雖會水腫，
      全身性會有變化，但不能說未發現呼吸道水腫，亦即缺少
      此一症狀就判別非羊水栓塞等語明確（參見本院97年11月
      25日審判筆錄第43頁至第57頁），亦有二基醫院病歷1 份
      及病歷後附超音波照片4 張、產婦鍾麗美血液檢查報告單
      1 紙附卷可參，核屬相符。
    6.爰觀諸卷附二基醫院病歷記載，產婦鍾麗美於95年12月13
      日下午4 時起至同日晚上9 時許止，即產後手術完成後至
      發生急性休克前，其心跳次數介於每分鐘72次至88次之間
      ，而血壓數值約在83／48 mmHg 至128 ／71mmHg之間，並
      無異常情狀，嗣於同日晚上9 時25分，病房護士檢查產婦
      鍾麗美發生意識改變，呼叫不醒之情形，昏迷指數3 分，
      四肢末稍冰冷；且自證人謝聰哲、鑑定人丙○○於本院審
      理中分別具結證述、鑑定稱：依二基醫院病歷後附於95年
      12 月13 日晚上9 時34、35分拍攝產婦鍾麗美腹部超音波
      照片顯示，無法判讀產婦鍾麗美腹部有無液體或僅有可接
      受之微量不明液體，依卷附於95年12月13日晚上11時31、
      43分拍攝產婦鍾麗美腹部超音波照片顯示有黑色部分，可
      以辨識產婦鍾麗美腹部內有液體情形等語觀之，足徵產婦
      鍾麗美於95年12月13日下午4 時起至同日晚上9 時前止，
      並無腹腔出血之情狀，係於同日晚上9 時25分發生休克後
      ，另於同日晚上11時31、43分起方有腹腔出血情狀，應符
      合前述羊水栓塞之病程，而與產後失血過多引起休克，即
      先陰道或腹腔內有多量出血，血壓逐漸降低，再休克之病
      程不符。況鑑定人丙○○與被告並無恩怨、證人謝聰哲雖
      係被告之同醫院同事，然其等均無甘冒刑事訴追之風險，
      故意虛構上情迴護被告之必要，且鑑定人丙○○、證人謝
      聰哲所述判斷羊水栓塞之病程、DIC 之依據，亦與行政院
      衛生署醫事審議委員會、臺灣婦產科醫學會鑑定結果大致
      相符，其等鑑定、證述內容，均應堪採信。至鑑定證人甲○○前揭雖證述，其解剖產婦鍾麗美過程並無發現梗塞情
      形，亦無在產婦鍾麗美咽喉部位發現嚴重水腫之急性過敏
      反應發生情形，故排除係產婦鍾麗美有羊水栓塞之情狀，
      然是否判斷「羊水栓塞」之方式，並非單純僅憑此來判別
      ，業經鑑定人丙○○鑑定如前所述，且鑑定人丙○○於本
      院審理時另鑑定稱：本案鑑定報告內容載明產婦鍾麗美有
      肺水腫現象，而肺水腫亦有可能為「羊水栓塞」之過敏反
      應等語；又臨床醫學上「羊水栓塞」之病理變化，尚須加
      上突發性低血壓、缺氧、消耗性之凝血功能異常，方為「
      羊水栓塞」之確定診斷，對於診斷「羊水栓塞」還是以臨
      床症候與表徵為主，已如前述，是法醫研究所之鑑定結果
      及鑑定證人甲○○上揭證述內容，尚難執此為不利於被告
      事實之認定。另鑑定證人甲○○亦雖證述，產婦鍾麗美皮
      膚表面並無很多點狀出血的情形，故其大量出血應非DIC
      所造成等語，然證人謝聰哲於本院審理中具結證述，其有
      觀察產婦鍾麗美經轉院時，身體口腔黏膜有出血，且皮膚
      表面有點狀出血即紫斑，且屁股、大腿上下側均有，後來
      遍及全身，並有看到產婦鍾麗美身上有更細之小紅點，此
      紫斑並非屍斑等語明確，爰審酌證人謝聰哲接觸產婦鍾麗
      美之時間較諸鑑定證人甲○○為早，且如果是屍斑，依常
      理不會出現在產婦鍾麗美之大腿上側，是證人謝聰哲所觀
      察到之紫斑應即為鑑定證人甲○○前揭所述之因DIC 所造
      成之皮膚表面很多點狀出血。綜上所述，依上開所述羊水
      栓塞症狀及DIC 之說明，足徵被告辯稱，產婦鍾麗美係因
      羊水栓塞導致DIC 而大量出血休克死亡一節，應堪信實。
  (七)另訊據被告辯稱，其經由病房護士告知產婦鍾麗美於95年12
    月13日晚上8 時許，有意識疑似混淆，主述眼前看見黑影有
    模糊感之情狀，經其詢問病房護士生命徵象為耳溫攝氏37度
    ，心跳每分鐘88次，呼吸每分鐘22次，血壓110 ／72mmHg，
    惡露量正常，無血塊，故其認為僅屬麻醉藥效所致而醫囑病
    房護士先給與產婦鍾麗美施打生理食鹽水500 毫升及止吐針
    1 支，符合醫療常規等語，經查，本案產婦鍾麗美腹腔出血
    原因，係肇因於羊水栓塞所導致之泛發性血管內血液凝固症
    即DIC 而出血，目前醫學上並無治療羊水栓塞之有效方法，
    患者罹患羊水栓塞時之死亡率亦高等情，已如前述，且證人
    謝聰哲於本院審理中亦具結證述：根據95年12月13日下午4
    時至晚上8 時之護理紀錄記載，產婦鍾麗美血壓並無不正常
    現象，產婦鍾麗美術後下午4 時30分，心跳每分鐘為84次，
    血壓83／49；下午5 時許，心跳每分鐘84次，血壓128 ／71
    ；晚上6 時許，心跳每分鐘72次、血壓106 ／60，如產婦鍾
    麗美係已經出血，在這個時段，血壓會持續下降，心跳會持
    續加速，而晚上7 時至8 時之護理記錄觀之，亦均無出血現
    象，否則心跳一定上升到每分鐘140 次以上等語明確；又鑑
    定人丙○○於本院審理中具結鑑定稱：產婦鍾麗美於95年12
    月13日晚上8 時許，意識疑似混淆，主述眼前看見黑影有模
    糊感之情狀，生命徵象為耳溫攝氏37度，心跳每分鐘88次，
    呼吸每分鐘22次，血壓110 ／72mmHg，惡露量正常，無血塊
    ，被告僅醫囑病房護士先給與產婦鍾麗美施打生理食鹽水50
    0 毫升及止吐針1 支，且產婦鍾麗美自95年12月13日晚上8
    時至同日晚上8 時30分止，意識逐漸恢復，被告所為符合醫
    療常規，因為此時造成產婦鍾麗美眼前黑影之原因究竟為麻
    醉藥效作用或是出血性休克所造成之現象，無法區分。醫師
    如果認為可能是麻醉藥作用的話，會採用注射點滴的方式來
    排除。一個疾病出來，處理的方式有好幾個方式可以處理，
    沒有一定準則，惟必須先維持患者生命跡象，例如口頭醫囑
    給予點滴，再視時間經過觀察後續變化，若點滴施打後病患
    血壓並未回復，而醫生未前來查看即有疏失，惟若施打點滴
    後，病患血壓有回復者，就還要再觀察（參見本院97年11月
    25日審判筆錄第59頁）等語，核與卷附之二基醫院病歷資料
    相符，爰審酌產婦鍾麗美於95年12月13日晚上8 時許，有意
    識疑似混淆，主述眼前看見黑影有模糊感之情狀，然其生命
    徵象為耳溫攝氏37度，心跳每分鐘88次，呼吸每分鐘22次，
    血壓110 ／72mmHg，惡露量正常，無血塊，依醫療常規觀之
    ，既無法判斷造成產婦鍾麗美眼前黑影之原因為何，且被告
    有醫囑病房護士給予產婦鍾麗美施打生理食鹽水500 毫升及
    止吐針1 支，嗣於同日晚上8 時30分，病房護士檢查產婦鍾
    麗美意識逐漸恢復，昏迷指數15分，可與病房護士正常對答
    ，上揭產婦鍾麗美之情狀，在醫療僅須繼續觀察，業經鑑定
    人丙○○鑑定明確，且產婦鍾麗美心跳、血壓數值並未有臨
    床上因體內大量出血而發生之異常情狀，顯見被告之醫療處
    置並無不當，是被告上揭辯稱，核與前揭事證相符，應可採
    信。尚難僅以產婦鍾麗美事後於同日晚上9 時25分起因休克
    、出血之變化結果，而認定被告前揭處置措施顯有業務過失
    。另公訴人以被告於產婦鍾麗美主述眼前有黑影之際，並未
    親自返回病房查看，仍在門診部門看門診，而認被告之急救
    顯有延誤，惟此時被告醫療處置並無不當，已如上述，衡以
    一般醫療院所，關於產婦生產後之一般病房觀察照料，均係
    由病房護士負責觀察回報醫師，醫師並無於產婦生產後，隨
    侍在病房旁觀察產婦身體變化之可能。否則，醫師與病房護
    士間之權責勢將難以釐清，醫院醫療人員專業分工之制度，
    亦將無法落實。是被告所為之醫療處置與醫療常規即無違背
    之處，自難認被告上揭所為程序有何過失可言。
  (八)從而，被告於產婦鍾麗美發生羊水栓塞前之處置作為、另於
    產婦鍾麗美因羊水栓塞而發生休克，進而發生泛發性血管內
    血液凝固症即DIC 症狀時，以治療DIC 方法即先施以CPR 醫
    治產婦鍾麗美，既均有符合現有醫療常規，而產婦鍾麗美終
    仍因羊水栓塞導致休克、進而出現DIC 症狀出血死亡，核與
    被告之上揭醫療處置行為間，並無相當因果關係存在，應可
    認定。被告前揭所辯，亦足採信。
六、綜上所述，所謂醫療過失，係指醫療人員違反客觀上必要之
    注意義務而言，被告在「羊水栓塞」發生之前，產婦鍾麗美
    並無任何心跳加速、血壓變化等臨床非特異性之症狀，當無
    要求被告於此一階段，應就產婦鍾麗美實施腹部超音波檢測
    腹內有無出血之情狀；另「羊水栓塞」死亡率亦高，並無有
    效醫療藥物，而被告既已有以符合現有醫療常規即支持性療
    法醫治產婦鍾麗美，而產婦鍾麗美終仍因「羊水栓塞」而休
    克，進而產生泛發性血管內血液凝固症即DIC 死亡，已如前
    述，是被告既無違反客觀上必要之注意義務，且產婦鍾麗美
    因「羊水栓塞」死亡，亦與被告之上揭醫療處置行為間，無
    相當因果關係存在，核與刑法第276 條第2 項之業務過失致
    死罪之構成要件不符。茲因公訴人對於起訴之犯罪事實，既
    應負提出證據及說服之實質舉證責任，本件公訴人認為被告
    所涉上揭業務過失致死犯嫌所憑之證據，尚無從說服本院達
    於通常一般之人均不致有所懷疑，而得確信其為真實之程度
    ，且經本院綜觀全部病歷資料及卷附醫學資料後，本院認尚
    查無任何積極證據足資證明被告上揭罪嫌，即難據以為被告
    不利之認定，自屬不能證明被告犯罪，依上開說明，自應為
    被告無罪之諭知，以免冤抑。
七、本院僅就被告應否負業務過失致死刑責而為判斷，至於被告
    與彰基醫院、其他相關醫護人員就醫療過程有無契約或侵權
    行為民事責任，因民、刑事責任於法律要件、舉證責任、證
    據能力、證明力等規定，並不相同，本院對於被告應否負業
    務過失致死刑責之判斷，不能影響民事責任之認定，自屬當
    然，附此敘明。
據上論斷，應依刑事訴訟法第301 條第1項，判決如主文。
本案經檢察官謝雨青到庭執行職務。
中    華    民    國    97    年    12    月    16    日
                  刑事第八庭    審判長法  官  簡婉倫
                                      法  官  陳銘壎
                                      法  官  唐中興
以上正本證明與原本無異。
如不服本判決，應於收受判決後10日內向本院提出上訴書狀，並
應敘述具體理由；其未敘述上訴理由者，應於上訴期間屆滿後20
日內向本院補提理由書（均須按他造當事人之人數附繕本「切勿
逕送上級法院」）。
告訴人或被害人對於判決如有不服具備理由請求檢察官上訴者，
其上訴期間之計算係以檢察官收受判決正本之日期為準。
中    華    民    國    97    年    12    月    16    日
                                      書記官  吳政


司法院資訊處製作；財團法人民間司法改革基金會備份。
